【裁判字號】    98,訴,2291
【裁判日期】    990209
【裁判案由】    損害賠償
【裁判全文】
臺灣臺中地方法院民事判決           98年度訴字第2291號
原      告  丙○○
訴訟代理人  陳居亮律師
複代 理 人  林雅儒律師
被      告  亞力國際有限公司
法定代理人  乙○○
訴訟代理人  薛任智律師
複代 理 人  甲○○
上當事人間請求損害賠償事件，本院於民國99年1月7日言詞辯論
終結，判決如下：
    主      文
原告之訴及假執行之聲請均駁回。
訴訟費用由原告負擔。
    事實及理由
一、原告主張：
（一）原告於台中市○○區○○路3段171之1號房屋（下稱171之
      1號廠房）經營傢俱工廠，被告則於毗鄰之同上路段171
      號房屋（下稱171號廠房）經營腳踏車零件組裝工廠，嗣
      於民國97年7月18日凌晨1時28分許，該等廠房鄰近電線桿
      上由訴外人台灣電力股份有限公司（下稱台電公司）負責
      維護修繕之電器設備電表箱電源配線短路引燃火警，台中
      市消防局之消防車於火災發生當時雖已到達火災現場，但
      卻苦無通道可供消防車輛進入上述起火點附近撲滅火源，
      致火勢沿著電源配線燒進原告之傢俱工廠，使原告之財物
      燒毀殆盡。推究消防車所以苦無通道可供進入該起火點附
      近撲滅火源之原因為：起火點之電表箱所在之電線桿，
      係坐落於台中市○○區○○街169巷內兩造廠房後方，但
      因台中市消防局之消防車輛無法經由遠東街169巷進入起
      火點電表箱所在之電線桿附近，故無法由此撲滅火源；
      兩造廠房之間原本有一寬度5.5公尺左右之空地，然被告
      於93或94年間在該空地上搭蓋了1棟鐵皮屋（下稱系爭違
      章建物），由於該空地之後方正好面對著起火點電表箱所
      在之電線桿，導致台中市消防局之消防車輛原本可由該空
      地輕易地接近上開起火點以撲滅火源，卻為被告所搭建之
      系爭違章建物所阻隔，以致消防隊員束手無策，只能坐視
      火源燒進原告之傢俱工廠而釀成鉅損。
（二）被告未經申請許可，擅自搭蓋系爭違章建物，違反建築法
      第1條、第4條、第25條前段及第86條第1款規定，由於違
      章建物佔據消防車輛原可輕易接近起火點之前揭空地，阻
      隔了消防車輛之救災，使台中市消防局第一大隊協和分隊
      之消防人員無法順利迅速撲滅火源及火勢，終致原告之傢
      俱工廠及其設備、庫存等付之一炬。被告之行為，已構成
      民法第184條第2項損害賠償責任之要件，致原告之財物被
      燒燬損失新台幣（下同）100萬元。茲將原告所受損害分
      述如下：原告於96年1月14日以80萬9千元買受西元2007
      年1月份出廠、車牌號碼1997-SM之TOYOTA CAMRY新車（下
      稱訟爭車輛）被燒毀受損，該車於本件火災發生時，車齡
      僅2年，故原告於此所受損害約略有60、70萬元之多。
      原告舊有之傢俱廠房屋齡雖有20年左右，惟相同規格之新
      建廠房則需造價3、4百萬元，故該舊有廠房因毀損所減少
      之價額約略有4、50萬元之多。原告廠房內之設備，折
      舊後粗估尚有10、20萬元之價值，嗣原告以21,000元之價
      格以廢鐵回收賣出，故該等廠房內設備毀損所減少之價額
      約略有10幾萬元之多。原告所有之電子控制砂磨機台，
      已使用約15年左右，新機則約需80、90萬元，折舊後粗估
      應尚有5萬元之價值，故該電子控制砂磨機台因毀損所減
      少之價額應有5萬元之多。原告向訴外人銓國家具裝潢
      股份有限公司（下稱銓國公司）承包家具代工工程，並於
      97年5月20日訂立「工程合約書」，工程款87萬1千元。本
      件火災發生時，原告尚未履約完成，致其中之材料、半成
      品、成品等物被燒毀所受損害粗估有20多萬元。原告數
      年前曾製作有黑檀木桌椅組數組，1組共有10件之各式長
      椅、長茶桌、單椅及小茶几等，售價為30多萬元。
      本件火災發生時，原告171之1號廠房內尚有1組全新之黑
      檀木桌椅組，然於火災中全被燒毀，該黑檀木桌椅組因毀
      損所減少之價額應有30萬元。本件火災發生時，原告廠
      房內尚有1件紅木（酸枝）茶桌，該紅木（酸枝）係高級
      木材，市價約有10萬元，因毀損所減少之價額應有10萬元
      之多。綜上，原告所受損害約略即有190多萬元，然因慮
      及各項損失之證據蒐證不易，暫以100 萬元作為原告實際
      請求賠償之金額。並聲明：（1）被告應給付原告100萬元
      ，及自起訴狀繕本送達翌日起至清償日止，按週年利率百
      分之5計算之利息；（2）願供擔保，請准宣告假執行。
二、被告則以：
（一）被告於89年6月15日向訴外人陳振修承租台中市○○區○
      ○段584地號土地（下稱584地號土地）上之171號廠房，
      作為腳踏車材料倉庫使用，而原告則係於數年前才向陳振
      修購買鄰地584-1地號土地，該土地為農地，故原告之廠
      房並無辦理保存登記，其後並向陳振修借用被告所承租
      584地號土地上之1間鐵皮倉庫，作為停放其車輛使用，該
      鐵皮倉庫距被告之171號廠房僅約I米左右。嗣於97年7月
      18日凌晨1時28分許，適逢卡玫基颱風來襲，因原告之171
      之1號廠房前電線桿上電錶突然起火（事後經判定171- 1
      號廠房為起火戶）並延燒至被告廠房，燃燒後之現場狀況
      除原告之鐵皮屋北側鐵捲門、東北側牆金屬受熱燒損，鐵
      皮屋頂向南側處燒塌傾斜外，被告之倉庫亦無端遭受波及
      ，致廠房鐵皮屋頂向西南側受熱燻黑，南側牆及隔間西南
      側牆上段燒毀燻黑，靠南側牆置物鐵架上層材料受熱燒損
      燻黑，靠北側牆置物鐵架上物料表面遭燻黑，東南側屋頂
      、牆面上段燻黑，靠牆紙箱包裝材料上端受熱燒損燻黑狀
      。然被告廠房電源箱經勘查後發現完好，無熔絲開關呈使
      用部分跳脫狀未有燒損跡象。依台中市消防局之火災調查
      報告，起火原因主要係原告廠房使用之電錶箱因其外殼金
      屬鏽蝕破損嚴重而致配線短路引燃火警，故本件火警事故
      之發生，當可歸諸於電信業者或原告之一，加上火災發生
      時原告之171之1號廠房內有積放大量木板易燃物，才會導
      致起火時延燒迅速，同時亦造成被告受有鉅額之財物損失
      。然無論如何，本件火災之起火原因實與被告完全無涉。
（二）又原告固主張因被告於93或94年間在兩造廠房之間加蓋系
      爭違章建物，始導致消防隊員無法救災釀成鉅損，請求被
      告依民法第184條第2項規定賠償損害云云。惟原告指稱被
      告加蓋系爭違章建物，並非事實，實際上被告僅係得出租
      人陳振修同意後，才在171號廠房為部分增建，並非獨立
      於該廠房外為任何之新建。且被告早於原告購買584-1地
      號土地前即已完成增建，增建後之171號廠房距離584-1地
      號鄰地至少尚有5米2左右之遙，相較於原告購買之584-1
      地號土地為滿建，而被告使用之584地號土地卻未滿建，
      依理而言，被告才為原告擅自佔用584-1地號法定空地未
      保留與被告承租建築物距離之被害者，乃原告卻反向被告
      求償，實令人費解。更何況，被告係在自己承租之584地
      號土地上經出租人陳振修同意始為增建，增建位置並非在
      防火巷，亦未佔用到法定空地，如何謂與原告起火所受之
      損害間有相當因果關係存在？本件火災事故之發生，除係
      因原告使用之電錶箱外殼金屬繡蝕破損嚴重而致配線短路
      引燃火警外，亦與消防隊較晚到達現場救災及遠東街169
      巷寬僅4米，暨火警發生當時，原告向訴外人陳振修借用
      之鐵皮屋內外仍停放原告之2部車輛，致消防隊無法順利
      進入現場救災有關連，故原告不應將其疏失推由被告負責
      等語，資為抗辯。並聲明：（1）原告之訴及假執行之聲
      請均駁回；（2）如受不利判決，願供擔保請准宣告免為
      假執行。
三、兩造不爭執之事項：
（一）171號廠房及其坐落之584地號土地係被告向訴外人陳振修
      承租作為腳踏車零件組裝工廠使用，被告並於93、94年間
      增建如附圖所標示空屋之系爭違章建物。
（二）171之1號廠房及其坐落之584-1地號土地則係原告向訴外
      人即其姐夫陳振修購買，供作傢具工廠使用。
（三）97年7月18日凌晨1時28分許，相鄰之171及171之1號廠房
      發生火災，經台中市消防局人員勘查火災現場，製有火災
      原因調查報告書，認為171之1號廠房前東南側電線桿上電
      錶箱內為起火處，並研判起火原因不排除電氣設備電錶箱
      電源配線（14m㎡絞線）短路引燃火警。且經送內政部消
      防署以巨觀實體觀察法及微觀金相觀察分析法鑑定結果，
      發現熔痕巨觀及微觀特徵與導線短路所造成之通電痕相同
      。
四、原告固主張171與171之1號廠房間原本有一寬約5.5公尺左右
    之空地，一邊鄰接被告向訴外人陳振修承租之171號廠房，
    另一邊則鄰接原告向陳振修借用供停放車輛之用之鐵皮倉庫
    。然因被告於93或94年間在上開空地上搭建系爭違章建物，
    致本件火災發生時，台中市消防局之消防車輛雖已到達火災
    現場，但為系爭違章建物所阻隔，無法經由該空地通道進入
    起火點附近迅速撲滅火源及火勢，致使原告之財物被燒毀殆
    盡，受有損害。因依民法第184條第2項及第196條規定，請
    求被告賠償100萬元及加給其法定遲延利息等情。然被告否
    認有原告所指侵權行為情事，並以前揭情詞置辯。是本件兩
    造爭執之處，顯在於：被告於93、94年間未經申請建造執照
    即行搭建系爭違章建物，是否係違反民法第184條第2項前段
    所稱之保護他人法律？並與原告因本件火災所受之損害間有
    無因果關係存在？經查：
（一）被告向訴外人陳振修承租171號廠房供作腳踏車零件組裝
      工廠使用，與原告作為傢俱工廠使用之171之1號廠房相毗
      鄰，被告並曾於93、94年間在兩造廠房間增建如附圖所標
      示空屋之系爭違章建物。嗣於97年7月18日凌晨1時28分許
      ，兩造上開廠房發生火災，經台中市消防局人員勘查火災
      現場，研判認係171之1號廠房前東南側電線桿上電錶箱內
      為起火處，而其起火原因則不排除電氣設備電錶箱電源配
      線（14m㎡絞線）短路引燃火警。且送內政部消防署以巨
      觀實體觀察法、微觀金相觀察分析法鑑定結果，發現熔痕
      巨觀及微觀特徵與導線短路所造成之通電痕相同等情，已
      為兩造不爭執之事實，參以證人邱淑玲於警詢時亦證稱：
      本件火災發生時，伊先聞到燒焦味，就跑出門口看，看到
      遠東街179巷口的電線桿上的鐵盒子起火燃燒，當時鐵盒
      子有明火冒出並有大量灰煙，且有塑膠味等語明確，並有
      台中市消防局火災原因調查報告書、內政部消防署火災證
      物鑑定報告書及火災現場照片附台中市警察局第六分局刑
      案偵查卷宗可稽，且有臺灣台中地方法院檢察署97年度偵
      字第25494號檢察官不起訴處分書及臺灣高等法院臺中分
      院檢察署處分書在卷可佐，自堪信為真實。準此以觀，本
      件火災所以發生，應係適逢卡玫基颱風來襲夾帶強風豪雨
      ，171之1號廠房前東南側電線桿電錶箱外殼金屬鏽蝕破損
      嚴重，緊貼廢棄木架雞舍為易燃物燒失炭化嚴重，其電器
      設備電錶箱電源配線短路因而引燃火警並延燒兩造之廠房
      。
（二）按電業法第63條規定：「用戶電度表由電業置備。但得向
      用戶酌收電表保證金，其金額不得超過其裝置時之市價，
      不收保證金者，得酌收租金」，可知用戶電度表之所有權
      屬電業者，即臺電公司所有，不屬於用戶所有。再參諸同
      法第75條之1第1項規定：「裝有電力設備之工廠、礦場、
      供公眾使用之建築物及受電電壓屬高壓以上之用電場所，
      應置專任電氣技術人員或委託用電設備檢驗維護業負責維
      護與電業供電設備分界點以內一般及緊急電力設備之用電
      安全」，同法第42條規定：「電業應每年至少檢驗機器及
      線路一次，並記載檢驗結果」，及同法第43條規定：「電
      業對用戶用電裝置，應依中央主管機關所定，經檢驗合格
      時，方得接電。用戶已裝置之用電設備，每三年至少檢驗
      一次，並記載其結果，如不合規定，應通知用戶限期改善
      。前項之檢驗，必要時地方主管機關應協助之」，由此可
      知電度表（即前述電錶箱）、電業供電設備之檢驗與維護
      ，應由電業即臺電公司為之；至於一般用戶負責維護之範
      圍，僅係「與電業供電設備分界點以內一般及緊急電力設
      備之用電安全」。本件電器設備電錶箱內裝置有電度表及
      供電電源配線，自該電錶箱（或稱電度表）以下接入兩造
      廠房內之電源配線，方相當於「與電業供電設備分界點以
      內一般及緊急電力設備」。該電錶箱既應由電業即臺電公
      司負責檢驗、維護、修繕，被告自無檢驗、維護、修繕之
      責。參以原告復自承本件火災係因台電公司負責維護修繕
      之電器設備電表箱電源配線短路引燃火警，且觀諸火災原
      因調查報告書所附具之火災現場照片，其起火點顯係在電
      錶箱上方之電源配線，自非屬應由用戶維護之「與電業供
      電設備分界點以內一般及緊急電力之設備」，足徵被告對
      於本件起火處所在之電錶箱，顯不負維護修繕之責，自無
      何違反維修注意義務之過失責任可言。
（三）按損害賠償之債，以有損害之發生及有責任原因之事實，
      並二者之間，有相當因果關係為成立要件。故原告所主張
      損害賠償之債，如不合於此項成立要件者，即難謂有損害
      賠償請求權存在，最高法院48年台上字第481號判例可資
      參照。次按，所謂違反保護他人之法律者，係指以保護他
      人為目的之法律，亦即一般防止妨害他人權益或禁止侵害
      他人權益之法律而言。建築法第25條第1項固規定：「建
      築物未經申請直轄市、縣、（市）（局）主管建築機關之
      審查許可並發給執照，不得擅自建造或使用或拆除」。然
      本件被告即使未依此條項規定申請主管建築機關審查許可
      並發給建造執照，即擅行搭建系爭違章建物，惟此不過係
      該建築物為違章建築，違反行政管理之規定而已，尚難謂
      為違反保護他人之法律，是原告遽依民法第184條第2項之
      規定，主張推定被上訴人為有過失，應負侵權行為損害賠
      償責任，於法即有未合。更何況本件火災之起火原因係因
      電器設備電錶箱電源配線短路引燃火警並延燒兩造之廠房
      ，已如前述，核與被告未依建築法第25條規定，申請建造
      執照而在兩造廠房間搭建系爭違章建物之行為，並無相當
      因果關係。且據本院向台中市消防局函詢本件火災發生當
      時之救災經過情形，業經該局函覆：「本局119接報西屯
      路三段173-25號後側變電箱冒煙，派遣人車出勤搶救，惟
      協和分隊到場時，發現非僅後側變電箱狀況，系爭171號
      及171之1號二處建築物，已陷入一片火海，該二處建築物
      間一空屋（按：應即系爭違章建物）屋頂已塌陷，火舌竄
      出，情勢危急。在無法確知建築物內是否有人情況下，為
      迅速人命救援及撲滅火勢，依消防戰術，消防車以部署東
      北方該二處建築物正面（西屯路）及系爭171號及171之1
      號建物二側處為優先考量，協和分隊等單位即部署搶救，
      並組成搜救小組，運用破壞器材，破門進入建築物內搜索
      救援人命，侷限火勢並防護火場周遭．終順利撲滅火勢」
      等情在卷，有台中市消防局98年11月30日消救字第098001
      9713號函在卷可考。可見台中市消防局之消防車輛及人員
      趕赴本件火災現場搶救時，兩造各該171及171之1號廠房
      早已陷入一片火海，亦即火勢已自起火戶即原告之171之1
      號廠房延燒至相鄰之被告171號廠房，兩造廠房間之系爭
      違章建物屋頂並已塌陷，火舌竄出，故消防車輛乃由建築
      物正面（西屯路）及建築物兩側延伸以延伸消防水線撲滅
      火勢。益徵即使未有被告搭建之系爭違章建物存在，當時
      在現場之消防車輛亦無法經由該違章建物所在之空地通道
      接近起火點電錶箱所在之電線桿以撲滅火源。是本件火災
      之發生，並延燒原告之171之1號廠房及廠房內之設備、財
      產，致原告受損害，顯與被告違反建築法之規定搭建系爭
      違章建物，尚無關連。是原告遽謂被告違反建築法之規定
      ，未經申請許可即擅行搭建系爭違章建物，致使台中市消
      防局之消防車輛為該違章建物所阻隔，無法經由該違章建
      物擋住之空地通道接近起火點電錶箱所在之電線杆迅速撲
      滅火源及火勢，係屬違反保護他人之法律，致原告之傢俱
      工廠及其設備、庫存等付之一炬，受有約190多萬元之損
      害，被告應負賠償責任云云，自嫌率論。從而，原告執此
      依據民法第184條第2項及第196條規定，以100萬元作為實
      際請求賠償之金額，請求被告賠償損害100萬元，於法難
      謂有據。
五、綜上所述，原告主張被告未經申請許可，擅自建造系爭違章
    建物，阻隔延誤台中市消防局消防車輛之救災，違反保護他
    人之法律，終致原告之171之1號傢俱工廠及其設備、庫存品
    燒毀嚴重，受有損害等情，既非可採。被告所辯，尚屬可信
    。從而，原告本於民法第184條第2項及第196條之規定，請
    求被告給付100萬元及自起訴狀繕本送達翌日起至清償日止
    ，按週年利率百分之5計算之利息，為無理由，應予駁回。
六、原告之訴既經駁回，其假執行之聲請亦失所依據，應併予駁
    回。
七、本件事證已臻明確，兩造其餘主張及舉證，與本件判決結果
    尚不生影響，爰不逐一贅敘，併此敘明。
八、訴訟費用負擔之依據：民事訴訟法第78條。
中    華    民    國    99    年    2    月    9    日
                  民事第二庭    法  官  吳美蒼
正本係照原本作成。
如對本判決上訴，須於判決送達後20日內向本院提出上訴狀。
中    華    民    國    99    年    2    月    9    日
                                書記官

司法院資訊處製作；財團法人民間司法改革基金會備份。
